【裁判字號】    94,訴,3382
【裁判日期】    950809
【裁判案由】    營業稅
【裁判全文】
臺北高等行政法院判決
                                     94年度訴字第03382號
                              .
原      告  甲○○
訴訟代理人  廖修三  律師
被      告  財政部臺北市國稅局
代  表  人  張盛和(局長)
訴訟代理人  乙○○
            丁○○
            丙○○
上列當事人間因營業稅事件，原告不服財政部中華民國94年8月
26日台財訴字第09400278210號訴願決定，提起行政訴訟。本院
判決如下：
    主  文
原告之訴駁回。
訴訟費用由原告負擔。
    事  實
一、事實概要：原告與陳洪鈞、林兆軍等 3人於81年3、4月間未
    辦營業登記合夥經營「安心旅行團」，涉嫌逃漏營業稅，經
    臺北市稅捐徵處（下稱原處分機關）查獲並審理違章成立，
    核定補徵原告等3 人86年營業稅新臺幣 (下同)55,627 元及
    罰鍰483,043 元，因渠等未於期限內繳納或申請復查，原處
    分機關於87年1 月9 日移送強制執行。嗣法務部執行署台北
    執行處 (下稱台北行政執行處)於94 年1 月25日執行查扣原
    告設於臺北國際商業銀行中山分行（下稱國際商銀）帳號00
    000000000 銀行存款。因營業稅自92年1 月1 日由各國稅局
    收回自辦，原告向被告提出異議，經被告所屬北投稽徵所以
    94年3 月17日財北國稅北投營業字第0940002274號函復，已
    逾復查申請期限，不得再行申請復查，原告提起訴願亦經決
    定駁回後，遂提起本件行政訴訟。
二、兩造聲明：
    (一)原告聲明：訴願決定、原處分 (94年3月17日財北國稅北
      投營業字第0940002274號復函)均撤銷。
    (二)被告聲明：駁回原告之訴。
三、兩造之爭點：
    (一)原告主張之理由：
      1.查原處分機關以原告與陳洪鈞、林兆軍三人合夥經營安
        心旅行團而涉逃漏營業稅，核定補徵營業稅55,627 元
        並處罰鍰483,043元，係於86年9月2日將繳款書及罰鍰
        處分書送達陳洪鈞，並未向原告為送達；據被告稱本件
        復查申請之屆期日應為86年11月19日，惟原告於86年10
        月8 日曾函向原處分機關表達並非上好旅行社安心旅遊
        股東或員工，原處分機關既認為此函已屬行政救濟，但
        未作成復查決定，逕於87年1 月9 日將案件移送執行，
        足認本件補徵稅款、裁罰及執行等程序均有違誤，嗣因
        台北行政執行處於94年1 月25日查扣原告之銀行存款，
        原告得知上情後，旋於同年3 月14日提出異議，詎被告
        竟謂原告未於期限內申請復查，案件業已確定為由，以
        原處分駁回原告所請，亦屬違法。
      2.次查，原告並未與訴外人合夥經營「安心旅行團」，亦
        非「上好旅行社股東」，所謂收支明細表上記載原告曾
        收受佣金云云，若其記載屬實，亦僅係旅行團員仲介之
        報酬，非股東或合夥人之投資分紅，況原告亦未收取任
        何佣金，若因此認定原告有合夥行為，顯屬牽強，不合
        經驗法則。至於和解書、委託書所指為何，其上是否有
        原告之簽字，原告均無所悉。又原告並非合夥事業之合
        夥人，自非逃漏稅之行為人，原告從未收受台北市國稅
        局北投分局之處分書，所稱逾期30日未申請復查乙節，
        原告不能同意。
      3.又82年8月18日上好旅行社有限公司 (下稱上好旅行社)
        董事長范錦增在原處分機關調查時，雖否認「安心旅行
        團」為上好旅行社所組成，但亦承認陳洪鈞係上好旅行
        社之經理人；安心旅行團欠大陸金橋公司團費，金橋公
        司派員來台灣洽索欠款之協調會，范錦增均有參與；於
        和解成立時，由范開立商業本票交付大陸金橋公司之來
        人。等情，此由經驗法則可知，若「安心旅行團」果與
        上好旅行社無關，范錦增避之惟恐不及，何以出席每一
        次協調會且開出償付團費之票據？必是因安心旅行團係
        該公司經理人陳洪鈞所主持，屬該公司之業務，透過原
        告等榮民招攬同袍參與，原告為介紹人，其目的為賺取
        佣金而已，並非如原處分機關認定為「合夥人」。
      4.再者，原告檢舉上好旅行社逃漏營業稅，係因該旅行社
        積欠大陸金橋公司團費，團員遭大陸扣留，乃故意向大
        陸方謂原告係該公司有錢的股東，致原告在大陸被扣押
        45天，以換取團員之返台，原告心生不平，乃檢舉上好
        旅行社逃漏稅。未想上好旅行社否認一切，其負責人甚
        至誣指原告等非法合夥經營「安心旅行團」，其嫁禍於
        人之惡行竟受原處分機關所肯認，原告豈能甘服。
    (二)被告主張之理由：
      1.按「查依民法第681 條規定，合夥財產不足清償合夥人
        之債務時，各合夥人對於不足之額連帶負其責任，是合
        夥之債權人對於合夥人全體或任何一人自可同時或先後
        為給付之請求…，並送向另一合夥人OOO 簽收，依同法
        第671 條規定，對XXX 已發生同一送達效力，…」為臺
        灣省財政廳59年9 月21日財稅一字第75151 號令釋在案
        。查原告與陳洪鈞、林兆軍等3 人涉嫌於81年間未依規
        定申請營業登記擅自經營「安心旅行團」，漏開統一發
        票及漏報銷售額，原處分機關核定補徵營業稅55,627元
        及處罰鍰483,043 元，已於於86年9 月2 日將繳款書、
        處分書送達合夥人之一陳洪鈞，取有陳洪鈞蓋章雙掛號
        回執聯影本附案可稽，依前揭臺灣省財政廳函令已發生
        送達效力，因原告等逾期未繳且未申請復查，原處分機
        關乃移送執行，嗣臺北行政執行處於94年1 月25日執行
        查扣原告之銀行存款，原告於94年3 月14日來函表示異
        議，被告乃以原處分復知原告已逾申請復查期限，不得
        再行申請復查，於法尚無不合。
      2.原告雖主張其非「上好旅行社」股東，因檢舉該旅行社
        漏稅反遭誤為股東，且未收到繳款書及處分書等詞。惟
        查，原處分機關係依據查得81年12月31日原告親自參加
        會議記錄、81年12月30日書寫收支明細表、和解書、委
        託書等事證，認定「安心旅行團」確為原告與陳洪鈞君
        、林兆軍君等三人合夥經營，且未辦營業登記，漏開統
        一發票並漏報營業銷售額之違章情節，至為明確，再者
        ，原告於86年10月8 日來函主張非「安心旅遊」股東，
        經原處分機關86年10月17日86北市稽甲字第166173號書
        函覆：「原處分並無違誤，如不服上開處分，請依稅捐
        稽徵法第35條及第50條之2 繕具復查決定書…申請復查
        。」顯見原告並非不知悉。故本件營業稅繳納期間為86
        年10月1 日至同年月10日，申請復查期限應至86年11月
        10日屆滿，原告未依限提出復查申請，94年1 月25日由
        臺北行政執行處扣取原告銀行存款，原告遲至94年3 月
        14日來函表示異議，自已逾申請復查之30日法定不變期
        間，被告函復已逾申請復查期限，不得再行申請，揆諸
        稅捐稽法第35條第1 項第1 款規定，核屬有據。
    理  由
一、按「在中華民國境內銷售貨物或勞務及進口貨物，均應依本
    法規定課徵營業稅。」「營業人之總機構及其他固定營業場
    所，應於開始營業前，分別向主管稽徵機關申請營業登記。
    」「營業人銷售貨物或勞務，應依本法營業人開立銷售憑證
    時限表規定之時限，開立統一發票交付買受人。」「營業人
    除本法另有規定外，不論有無銷售額，應以每二月為一期，
    於次期開始15日…向主管稽徵機關申報銷售額、應納或溢付
    營業稅額。其有應納營業稅額者，應先向公庫繳納後，檢同
    繳納收據一併申報。」「營業人有左列情形之一者，主管稽
    徵機關得依照查得之資料，核定其銷售額及應納稅額並補徵
    之…三未辦妥營業登記，即行開始營業…而未依規定申報銷
    售額者。」「納稅義務人，有左列情形之一者，除追繳稅款
    外，按所漏稅額處1 倍至10倍罰鍰，並得停止其營業：一未
    依規定申請營業登記而營業者。」行為時營業稅法 (下稱營
    業稅法)第1條、第28條前段、第32條第1 項前段、第35條第
    1 項、第43條第1 項第3 款及第51條第1 款分別定有明文。
    又「營利事業依法規定應給與他人憑證而未給與，應自他人
    取得憑證而未取得，或應保存憑證而未保存者，應就其未給
    與憑證、未取得憑證或未保存憑證，經查明認定之總額，處
    百分之五罰鍰。」亦為稅捐稽徵法第44條所明定。
二、次按，「稅法上關於行為罰與漏稅罰屬不同之處罰範疇。一
    行為分別違反法令所定義務，同時觸犯數個行為罰或漏稅罰
    之處罰規定者，有無一事不二罰法理之適用，應視其是否屬
    同一行為，且其規範之對象及所欲達成之行政目的是否同一
    而定。稅捐稽徵法第四十四條規定以營利事業依規定應給與
    他人憑證而未給與，應自他人取得憑證或應保存憑證而未保
    存為構成要件，屬行為罰，而營業稅法第五十一條第一款規
    定為漏稅罰，以未依規定申請營業登記而營業為構成要件，
    二者構成要件截然不同，自非屬同一行為。則以個別之行為
    分別觸犯此二種處罰之規定者，應併予處罰，並無一事不二
    罰法理之適用。」 (參照改制前行政法院85年6 月份庭長評
    事聯席會議決議)。
三、本件原處分機關以原告與訴外人陳洪鈞、林兆軍等三人自81
    年3月1日至同年4月8日止，未依規定辦理營業登記，合夥經
    營「安心旅行團」，而漏開統一發票及漏報銷售額計1,112,
    542 元 (不含稅)， 除核定補徵原告等3 人營業稅55,627元
    ，並按所漏稅額處3 倍罰鍰166,800 元，另就渠等收取團費
    而未依規定給與他人憑證，依稅捐稽徵法第44條規定，依查
    明認定之總額6,324,864 元處5%罰鍰計316,243 元，合計處
    罰鍰483,043 元。嗣原處分機關以原告與其他合夥人未於期
    限內繳納或申請復查，於87年1 月9 日移送強制執行，經台
    北行政執行處於94年1 月25日執行查扣原告設於國際商銀之
    帳戶存款。因營業稅自92年1 月1 日由各國稅局收回自辦，
    原告於94年3 月14日以書面向被告請求救濟，被告所屬北投
    稽徵所以原告已逾申請期限，以94年3 月17日財北國稅北投
    營業字第0940002274號函復原告不得再行申請復查之事實，
    有原處分機關前開繳款書、處分書、原告前開函及被告前開
    函附原處分卷可稽，堪信為真實。
四、原告起訴主張：原處分機關係於86年9 月2 日將前開繳款書
    及罰鍰處分書送達陳洪鈞，並未向原告為送達，自不生對原
    告合法送達之效力，況原告曾於86年10月8 日函向原處分機
    關表達並非上好旅行社安心旅遊股東或員工，原處分機關既
    認此函已屬行政救濟，但未作成復查決定，逕於87年1 月9
    日將案件移送執行，亦有違誤，原告已於94年3 月14日去函
    表示異議，被告竟以前開函覆認為原告已逾復查期限，全案
    已告確定，即有疏誤，自應予撤銷；再者，原告並未與訴外
    人陳洪鈞、林兆軍合夥經營「安心旅行團」，亦非上好旅行
    社之股東，且原告原係檢舉上好旅行社逃漏營業稅，原處分
    機關未查明事實，誤認原告為「安心旅行團」之合夥人，補
    徵原告營業稅及處罰鍰，亦有違誤等語。故本件厥應審究者
    ，係前開繳款書及處分書是否合法送達原告？原告有無逾期
    申請復查？及原告有無合夥經營安心旅行團之營業事實？
五、經查：
    (一)按稅捐稽徵法第19條第3 項規定：「為稽徵稅捐所發之各
      種文書，…對公同共有人中之一人為送達者，其效力及於
      全體。」民事訴訟法第40條第3 項規定：「非法人之團體
      ，設有代表人或管理人者，有當事人能力。」民法第667
      條第1 項規定：「合夥者，謂二人以上互約出資以經營共
      同事業之契約。」同法第668 條規定：「各合夥人之出資
      ，及其他合夥財產為合夥人全體之公同共有。」同法第68
      1 條規定：「合夥財產於不足清償合夥之債務時，各合夥
      人對於不足之額，連帶負其責任。」可知，營利事業為合
      夥組織者，如經辦理營利事業登記或符合前揭非法人團體
      之要件者，固以該事業主體為課徵營業稅之對象，惟未經
      辦理營利事業登記或不符合非法人團體之要件者，即應以
      合夥人全體為課徵對象，是以，稅捐稽徵機關對全體合夥
      人所為課徵營業稅及罰鍰處分，依前揭稅捐稽徵法第19條
      第3 項，對公同共有人即合夥人中之一人送達者，其效力
      及於全體合夥人。查原處分機關係以原告與訴外人陳洪鈞
      、林兆軍等三人未辦理營業登記合夥經營「安心旅行團」
      而逃漏營業稅，核定補徵全體合夥人營業稅及裁罰之前開
      文書，已於86年9 月2 日由合夥人之一陳洪鈞收受等情，
      為原告所不爭，並有掛號郵件回執附原處分卷可稽，依前
      揭稅捐稽徵法第19條第3 項規定，前開文書既已對合夥人
      之一（即陳洪鈞）送達，即生對全體合夥人合法送達之效
      力，原告訴稱其本人並未收受前開文書，對其不生送達效
      力等語，尚不足採。
    (二)再按，「納稅義務人對於核定稅捐之處分如有不服，應依
      規定格式，敘明理由，連同證明文件，依左列規定，申請
      復查：1.依核定稅額通知書所載有應納稅額或應補徵稅額
      者，應於繳款書送達後，於繳納期間屆滿翌日起算30日內
      ，申請復查。」「納稅義務人應納稅捐，於繳納期間屆滿
      30日後仍未繳納者，由稅捐稽徵機關移送法院強制執行。
      但納稅義務人已依第35條規定申請復查者，暫緩移送法院
      強制執行。」為稅捐稽徵法第35條第1 項第1 款及第39條
      第1 項所明定，本件依原處分機關寄發前開繳款書所載，
      繳納期限展延自86年10月1 日至86年10月10日，是原告申
      請復查期間應自繳納期間屆滿翌日起算30日，至86年11月
      10日屆滿，其間，原告因接獲原處分機關86年9 月26日86
      市稽核字 (丙)字 第160151號書函，得悉原處分機關以其
      與陳洪鈞等人合夥未辦登記擅自營業而處分，已於86年10
      月6 日函向原處分機關陳稱：「非上好旅行社安心旅遊股
      東或員工，所有文件呈證在卷，亦有證人楊景福先生證詞
      。」等語，此有原告前開函、信封郵戳附原處分卷及原處
      分機關前開書函附本院卷可參，經核原告前開函已為不服
      前開補徵營業稅及罰鍰處分之表示，原處分機關本應依復
      查程序辦理，命原告補具復查理由書及相關證明文件，惟
      原處分機關僅以86年10月17日86北市稽法（甲）字第1667
      3 號書函覆原告，如不服前開處分，應依前開稅捐稽徵法
      第35條規定申請復查云云，且查無該書函已合法送達原告
      之證明，原處分機關亦未以原告復查申請書不合法定程式
      而駁回，原告前開申請復查案自仍繫屬中，原處分機關逕
      於87年1 月9 日移送強制執行，已有未洽，嗣因台北行政
      執行處扣押原告之銀行帳戶存款，原告於94年3 月14日函
      向原告請求依法救濟，重申其非台北上好旅行社股東或員
      工，係主張不應對其課稅等情，業據原告陳明在卷 (見本
      院95年6 月30日準備程序筆錄)， 尚未逾前開申請復查案
      之範圍，被告既承受原處分機關業務，依法應續行原告前
      開復查申請案而為復查決定，被告未予詳察，遽以原告94
      年3 月14日申請書已逾申請復查期限，以原處分函覆不得
      再行申請復查，而自程序上駁回原告復查申請，即有未洽
      ，訴願決定亦以原告申請逾期而維持原處分，本院自得逕
      為實質審查原課稅及罰鍰處分是否違法，無庸撤銷訴願決
      定，發回訴願決定機關另為實體審理 (參照最高行政法院
      93年度判字第544 號意旨)。
    (三)經查，原告雖以上好旅行社經理陳洪鈞及負責人范錦增經
      營「安心旅遊團」涉嫌逃漏稅而提出檢舉，然原處分機關
      查核其提供之會議紀錄、收支明細及和解書所載，均由陳
      洪鈞名義書立，無從證明上好旅行社或其負責人范增福參
      與合夥，且訴外人陳洪鈞於原處分機關調查時，陳稱：「
      安心旅遊團」與上好旅行社無關，係由其個人與原告、林
      兆軍合夥成立，自81年3月1日81年4月8日止，以「安心旅
      遊團」名義對外招攬旅客赴大陸旅遊，並委由楊景福代表
      與大陸南京金橋公司簽訂合約，期間團費收入合計6,324,
      864元、團費支出計5,156,695元，後因安心旅遊團與金橋
      公司發生債務，造成股東間糾紛而未再出團，原告等人因
      屢次到其服務之上好旅行社與其爭論，經上好旅行社負責
      人范錦增發現上情，而列席參與渠等之協調會議，嗣由其
      出面與金橋公司訂立和解書等情，並提出往來文書、存摺
      、收支明細、協調會議紀錄及和解書為憑，核與上好旅行
      社負責人范錦增所述情形相符；另原告所舉證人楊景福於
      調查時，亦陳稱：其因赴大陸探親，由陳洪鈞支付往來機
      票，故其代陳洪鈞送一架電視機與金橋公司之梁先生，並
      代表陳洪鈞與金橋公司簽約而已，其對安心旅遊團一事全
      不知情，亦不曾與范錦增接洽等語，復參諸原告與陳洪鈞
      所提前開協調會紀錄亦記載：「列席：甲○○、楊景福、
      陳洪鈞、范錦增…題案討論：中國金橋旅遊公司與安心旅
      遊之團費尾款協調決議如下…當事人原安心股東 (陳洪鈞
      、林兆軍、甲○○)即須會同一齊委託上好旅行社律師經
      手匯款至南京解決一切之團費尾款有關事宜。…」等語，
      並經在場之原告、楊景福在該會議紀錄簽名確認無訛，依
      上開事證，已足認安心旅遊團係由原告與陳洪鈞、林兆軍
      三人合夥經營屬實，尚難僅因陳洪鈞係上好旅行社之經理
      ，及該公司負責人范錦增有參與協調會或代陳洪鈞簽發和
      解付款支票，遽認安心旅遊團為上好旅行社所經營，原告
      空言主稱其僅介紹榮民同袍參加安心旅遊團而賺取佣金，
      並非合夥人云云，自不足採。
    (四)從而，原處分機關以原告與訴外人陳洪鈞、林兆軍等三人
      未依規定辦理營業登記，合夥經營「安心旅行團」，而漏
      開統一發票及漏報銷售額計1,112,542 元 (不含稅)， 核
      定補徵渠等3 人營業稅55,627元，並按所漏稅額處3 倍罰
      鍰166,800 元，另就渠等收取團費而未依規定給與他人憑
      證，依稅捐稽徵法第44條規定，依查明認定總額6,324,86
      4 元處5%罰鍰計316,243 元 (合計處罰鍰483,043 元)，
      揆諸首揭規定，洵屬有據。
六、綜上所述，原告之主張，核不足採。原處分機關所為補稅及
    罰鍰處分，並無違誤，原處分及訴願決定自程序上駁回原告
    之復查申請，理由雖有不當，惟結論並無二致，應予維持，
    原告訴請撤銷，為無理由，應予駁回。
據上論結，本件原告之訴為無理由，爰依行政訴訟法第98條第3
項前段，判決如主文。
中    華    民    國    95    年     8    月    9     日
                        第二庭審判長法  官  徐瑞晃
                                    法  官  吳慧娟
                                    法  官  蕭惠芳
上為正本係照原本作成。
如不服本判決，應於送達後20日內，向本院提出上訴狀並表明上
訴理由，如於本判決宣示後送達前提起上訴者，應於判決送達後
20日內補提上訴理由書（須按他造人數附繕本）。
中    華    民    國    95    年     8    月    9     日
                                    書記官  李淑貞


司法院資訊處製作；財團法人民間司法改革基金會備份。
